臺灣高等法院刑事判決
108年度侵上訴字第287號
上  訴  人  
即  被  告  陳銘謙  




選任辯護人  季佩芃律師
上列上訴人即被告因妨害性自主等案件，不服臺灣新竹地方法院
108年度侵訴字第15號，中華民國108年6月24日第一審判決（起
訴案號：臺灣新竹地方檢察署108年度偵字第1937號），提起上
訴，本院判決如下：
    主  文
原判決撤銷。
甲○○犯強制猥褻罪，累犯，處有期徒刑柒月。
    事  實
一、甲○○基於強制猥褻及無故侵入他人住宅附連圍繞土地之犯意
    ，於民國108年1月15日22時40分許，於酒後（未達不能辨識
    行為違法或依其辨識而行為之能力顯著降低之程度）騎乘車
    牌號碼000-0000號重型機車，尾隨代號0000000000號之女子
    （00年0月生，真實姓名年籍均詳卷，下稱甲女）至新竹市○
    ○路甲女住處後，未經甲女同意，擅自翻牆進入甲女住處附
    連圍繞之庭院內，先以左手摀住甲女嘴巴，再以右手撫摸甲
    女腰部、臀部，並往下掐甲女下體約2秒，以此強暴方式對
    甲女為猥褻之行為得逞，始翻牆離去。期間甲女不斷尖叫掙
    扎，甲女之母即代號0000000000A之女子（真實姓名年籍均
    詳卷，下稱乙女）自住處2樓陽台查看，見甲○○翻牆離去，
    立即報警處理，經警調閱監視器而循線查悉上情。
二、案經甲女訴由新竹市警察局移送臺灣新竹地方檢察署檢察官
    偵查起訴。
    理  由
壹、程序部分
一、按性侵害犯罪防治法所稱性侵害犯罪，係指觸犯刑法第221
    條至第227條、第228條、第229條、第332條第2項第2款、第
    334條第2款、第348條第2項第1款及其特別法之罪；又行政
    機關、司法機關及軍法機關所製作必須公示之文書，不得揭
    露被害人之姓名、出生年月日、住居所及其他足資識別被害
    人身分之資訊，性侵害犯罪防治法第2條第1項、第12條第2 
    項分別定有明文。本案檢察官起訴被告甲○○涉犯刑法第224
    條之強制猥褻罪，核屬性侵害犯罪防治法第2條所稱之性侵
    害犯罪，且本院所製作之本案判決係屬必須公示之文書，揆
    諸上開規定，本判決對於告訴人即被害人甲女（下稱甲女）
    之真實姓名、出生年月日、住居所及其他足資識別其身分（
    甲女之母即乙女之姓名及年籍資料）等資訊，均應予以隱匿
    ，而以代號稱之，避免告訴人甲女之身分遭揭露，合先敘明
    。
二、證據能力：本件判決認定事實所引用之卷內供述及非供述證
    據（包含人證與文書證據等證據），均無證據證明係公務員
    違背法定程序所取得，並經檢察官、被告表示同意有證據能
    力（本院卷第74至75、133至135頁），經審酌該等證據資料
    製作時之情況，亦無違法不當或證明力明顯過低之瑕疵，堪
    認作為證據應屬適當，依刑事訴訟法第158條之4反面解釋及
    第159條至第159條之5規定，俱有證據能力。    
貳、實體部分
一、上開犯罪事實，業據被告於偵查、原審準備程序、簡式審判
    程序及本院準備中均坦承不諱（108年度偵字第1937號偵查
    卷，下稱偵卷，第35頁正背面，原審卷第20、25、40頁，本
    院卷第72頁），核與證人甲女於警詢、偵查、原審簡式審判
    程序時之指述（偵卷第7至9、30、42頁）、證人乙女於警詢
    、偵查時之陳述情節大致相符（偵卷第10至11、30頁），並
    有車輛詳細資料報表、現場照片5張、監視器畫面翻拍照片8
    張、被告當天穿著照片4張等資料在卷可稽（偵卷第16至24
    頁），足認被告上開任意性之自白確與事實相符，堪予採信
    。本案佐以被告於原審及本院自承：我不認識甲女，因為看
    到甲女很可愛，我看到皮膚白的女生就會想摸她，我對甲女
    情不自禁等語（原審卷第20、21頁，本院卷第72、73頁），
    另參以被告與甲女並不相識，被告騎乘機車隨機在路上見及
    甲女，竟尾隨甲女至新竹市○○路之住處，擅自翻牆進入甲女
    住處附連圍繞之庭院內，先以左手摀住甲女嘴巴，再以右手
    撫摸甲女腰部、臀部，並往下掐甲女下體約2秒，以此強暴
    方式對甲女為猥褻之行為，意在滿足自己性欲等情，無庸置
    疑。綜上，本案事證明確，被告犯行均洵堪認定，應依法論
    科。
二、論罪：
(一)被告行為後，刑法第306條第1項業於108年12月25日修正公
    布。修正前刑法第306條第1項規定：「無故侵入他人住宅、
    建築物或附連圍繞之土地或船艦者，處1年以下有期徒刑、
    拘役或3百元以下罰金。」；修正後刑法第306條第1項則規
    定：「無故侵入他人住宅、建築物或附連圍繞之土地或船艦
    者，處1年以下有期徒刑、拘役或9千元以下罰金。」，經比
    較新舊法之結果，修正後刑法第306條第1項係將刑法施行法
    第1條之1第2項本文規定罰金數額修正提高30倍，以增加法
    律明確性，以使刑法分則各罪罰金數額具內在邏輯一致性（
    刑法第306條第1項修正理由參照），關於刑罰加重之規定並
    無變更，應不生新舊法比較之問題，應逕適用裁判時有效之
    規範，即刑法第306條第1項之規定。
(二)按刑法上之猥褻行為，係指性交以外，足以興奮或滿足性慾
    之一切色情行為而言（最高法院63年台上字第2235號判例、
    93年度台上字第5559號、94年度台上字第2873號判例意旨可
    資參照）；次按，妨害性自主罪章所謂之「強暴」，係指以
    有形之暴力行為強加諸被害人之身體，以抑制其行動自由而
    言（最高法院95年度台上字第1864號判決意旨參照）。查被
    告以左手摀住甲女之口，再以右手觸摸甲女腰部、臂部及下
    體之行為，在客觀上均已足以刺激或滿足性慾，且與「性」
    之意涵有關，而侵害甲女之性自主決定權及身體控制權，自
    屬猥褻行為無訛。又被告係於上開時、地，以手摀住甲女嘴
    巴之方式，違反甲女之意願而為上開猥褻行為，所為顯已該
    當對甲女以強暴之方法而為強制猥褻之行為甚明。又所謂「
    住宅」乃指供人日常生活所使用之房宅，至於「建築物」，
    係指除住宅以外，上有屋面、周有門壁足遮風雨，供人出入
    ，且定著於土地之工作物而言。又其附連圍繞之土地，則不
    包括在內，如踰越圍繞之牆垣，尚未侵入住宅或有人居住之
    建築物，則不得據以論以刑法第224條之1、第222條第1項第
    7款之「侵入住宅或有人居住之建築物、船鑑或隱匿其內犯
    之」之加重強制猥褻犯行。
(三)是核被告所為，係犯刑法第224條之強制猥褻罪及同法第306
     條第1項之侵入住宅附連圍繞之土地罪。按數行為於同時同
    地或密切接近之時地實施，侵害同一之法益，各行為之獨立
    性極為薄弱，依一般社會健全觀念，在時間差距上，難以強
    行分開，在刑法評價上，以視為數個舉動之接續施行，合為
    包括之一行為予以評價，較為合理，則屬接續犯，而為包括
    之一罪（最高法院86年台上字第3295號判例意旨參照）。查
    本案被告以右手隔著甲女所著衣褲，撫摸甲女腰部、臀部，
    並往下掐甲女下體等部位，係基於單一接續之強制猥褻犯意
    ，於密切接近之時地實施，侵害同一法益，各行為之獨立性
    極為薄弱，依一般社會健全觀念，在時間差距上，難以強行
    分開，應視為數個舉動之接續施行，為接續犯，應論以一罪
    。被告係為遂行其強制猥褻之犯意，始翻牆侵入甲女住處附
    連圍繞土地之庭院內，其主觀犯意互有關聯，且各行為間亦
    有重疊，法評價應視為一行為，為想像競合犯，應從一重之
    強制猥褻罪處斷。檢察官起訴書雖未論及無故侵入住宅附連
    圍繞之土地罪之罪名，惟於事實欄已載明之事實，且原審及
    本院審理時已告知此部分所犯法條之旨（原審卷第37、41頁
    ，本院卷第131頁），自應併予審理。
(四)累犯之說明：
 1、被告前於105年間，因公共危險案件，經臺灣苗栗地方法院
    以105年度苗交簡字第1492號判決判處有期徒刑4月確定，於
    106年3月29日易科罰金執行完畢等情，有本院被告前案紀錄
    表在卷可稽（本院卷第29頁），其於受有期徒刑執行完畢後
    ，5年以內故意再犯本件有期徒刑以上之罪，依法係屬累犯
    。
 2、惟被告行為後司法院大法官已於108年2月22日作成釋字第77
    5號解釋，認有關累犯加重本刑部分，不生違反憲法一行為
    不二罰原則之問題。惟其不分情節，基於累犯者有其特別惡
    性及對刑罰反應力薄弱等立法理由，一律須加重最低本刑，
    於不符合刑法第59條所定要件之情形下，致生行為人所受之
    刑罰超過其所應負擔罪責之個案，其人身自由因此遭受過苛
    之侵害部分，對人民受憲法第8條保障之人身自由所為限制
    ，不符憲法罪刑相當原則，牴觸憲法第23條比例原則。於此
    範圍內，有關機關應自本解釋公布之日起2年內，依本解釋
    意旨修正之。於修正前，為避免發生上述罪刑不相當之情形
    ，法院就該個案應依本解釋意旨，裁量是否加重最低本刑（
    司法院釋字第775號解釋意旨參照）。經查，被告前開構成
    累犯之前科係不能安全駕駛致交通危險案件，與本案強制猥
    褻等罪之罪質有別，犯罪時間已與本案相距2年有餘，且前
    案復係易科罰金執行完畢，並未入監服刑，而無確切事證足
    認被告有何特別之重大惡性，或對刑罰之反應力薄弱等教化
    上之特殊原因，是綜觀全案情節，對比本案罪名之法定刑，
    其罪刑應屬相當，並無必加重其最低法定本刑之情，依上述
    解釋意旨，自無再依刑法第47條第1項規定加重其刑之必要
    ，而於量刑時依刑法第57條之規定，於法定刑內再予斟酌即
    可。
(五)本案無刑法第19條第2項減輕事由之適用：
    被告固辯稱：被告經為恭醫療財團法人為恭紀念醫院（下稱
    為恭醫院）精神科診斷出強迫症，因行為時難以控制自己而
    犯罪，因「強迫症」而造成辨識行為違法或依其辨識而行為
    之能力顯著降低，並提出為恭醫院108年3月5日乙種診斷證
    明書1紙資為論據，惟查：
 1、被告於本院準備程序中自承：案發之後我才去就診的，之前
    都沒有精神疾病就醫的紀錄，因為我不能再這樣下去，我覺
    得我控制不了自己，覺得甲女真的很可愛，我就想摸她頭髮
    等語（本院卷第73頁），可徵被告係於本案犯行後，認己無
    法控制自身行為始有求專業協助之就診行為；再據被告於案
    發後之警詢時自承：我在案發前喝了1手多的鋁罐海尼根啤
    酒，案發當時我騎乘125重機車在新竹市○○路與○○路的十字
    路口看到甲女就開始尾隨她，一直跟到她家，我知道她家是
    那間，就翻過圍牆進去，之後我就用左手摀她的嘴巴，右手
    觸摸她的下體差不多1秒，她先抓我頭髮，一邊抓一邊尖叫
    ，我很緊張就跑了，我翻過她家大門旁的圍牆，往機車停放
    處跑去，之後就騎乘機車，從○○大道右轉○○路路上，看見○○
    路後左轉再右轉接○○路，回到竹南右轉○○路，就往回家路上
    騎去，大約凌晨1時30分許返抵家中等語（偵卷第4頁背面至
    第5頁背面），另據甲女於警詢指稱：於案發當晚我騎乘機
    車回家，就發現被告跟著我一起進巷口，我親眼見到被告的
    車輛騎過家門後我才騎車進庭院，我車停好準備開我家鐵門
    進去時，就看到圍牆有人翻進來，我嚇一跳開始尖叫，被告
    全力衝刺到我面前，用左手先摀住我嘴巴，然後用右手拉我
    的外套想往上撩、捏我的腰、拉我的褲頭，然後隔著我的褲
    子開始往下摸，摸到我屁股，又往我陰道附近用手按，他的
    力道非常大，感覺有點痛，過程中我一直尖叫，我有戴著口
    罩，但被告左手的大拇指就直接伸進我嘴巴裡面，四隻手指
    頭就把我的右臉掐住，感覺上想伸到最裡面抑制我尖叫，時
    間大約7、8秒之間，之後我家2樓有人開門出來看，落地窗
    有發出聲音，所以被告直接往後跑，往我家大門右手邊的圍
    牆爬出去等語（偵卷第8至9頁），是據被告就案發整體情節
    與告訴人為互核同一之描述及被告就其犯案後逃離現場經過
    之詳細陳述，前後鉅細靡遺、語意清楚、條理明晰、邏輯通
    達，並無因飲酒、精神障礙或心智缺陷，致影響其知覺理會
    及判斷作用之表徵，由事發前後整體客觀情狀觀之，被告於
    案發時就其行為違法之認知理解並無低於常人，且無因其飲
    用酒類及上開精神疾病致其辨識行為違法或依其辨識而行為
    之能力，顯著減低而得減輕其刑之情事。
 2、本案依被告及辯護人之聲請，函請被告事後就診之為恭醫院
    對被告為精神鑑定，針對被告過去發展史與精神疾病史、精
    神狀態檢查、心理測驗結論，所得之臨床診斷為「憂鬱症，
    輕酒酒精濫用」，所得鑑定結果概為：「…依據目前所得的
    病情資料顯示被告的憂鬱症狀應屬輕度（因仍能工作與規則
    上下班，生活功能應無明顯損），案發當日他雖有喝酒（6
    瓶啤酒）但之後仍能騎機車並尾隨甲女回家，並且能事先翻
    牆進甲女庭院內，顯示當時被告的意識清楚且仍有計畫與執
    行能力，且會談中被告目前的認知能力與判斷力明顯與一般
    人相當，依心理測驗顯示，被告無明顯的強迫性思考如一種
    衝動或無法停止的想法，反而過度淡化自己行為，顯示被告
    當下焦慮與憂鬱的嚴重程度應未達影響被告行為能力的程度
    ，因此，研判被告當時應非處於完全喪失心智與現實感嚴重
    脫離現實的程度，且被告的情緒疾病嚴重度也未明顯減損其
    行為能力，因此研判無證據顯示被告於案發當時有受聽幼覺
    或妄想等症狀的直接影響而做出此犯罪行為，被告案發期間
    雖然罹患憂鬱症與輕度酒精濫用，但案發當時的認知能力與
    判斷力應未達明顯減損的程度，所以依台灣精神醫學會的刑
    責判斷準則推論，被告於行為當時精神狀態:被告雖有罹憂
    鬱症與輕度酒精濫用，但嚴重度未達『依辨識而行為之能力
    顯著降低』或『不辨識其行為違法或欠缺依其辨識而行為之能
    力』的程度」，有為恭醫院108年12月20日為恭醫字第108000
    0771號函附司法鑑定報告書1份在卷可參（本院卷第95、101
    至109頁），依上所述陳員之過去生活史、疾病史、身體檢
    查、精神狀態檢查，本次鑑定，陳員涉案行為，並無辨識其
    行為違法或依其辨識而行為之能力減損情形，換言之，並無
    刑法第19條第2項得減輕其刑之適用。
三、撤銷原判決之理由、被告上訴無理由及科刑審酌事項之說明
    ：
(一)原審依被告之自白，適用簡式審判程序，並認為被告事證明
    確，據以論罪科刑，固非無見。惟本件被告係為逞其強制猥
    褻之犯行而無故侵入甲女住宅附連圍繞之土地，不論係主觀
    抑客觀要件，均有部分犯罪行為重合，已論述如前，自應論
    以想像競合裁判上一罪之關係，原判決認應論以數罪併罰關
    係，不無重複評價之嫌。
(二)被告上訴意旨主張：被告明白自己行為不為法所容許，但卻
    無法克制該行為，覺得控制不了自己，是因為有強迫症，願
    意認罪，希望能從輕量刑等語。惟查：針對被告自稱之「強
    迫症」，經為恭醫院鑑定結果認：「…被告的精神病史分析
    ，雖然被告在108年3月開立為強迫症的診斷書，但因為當時
    看診次數僅只有兩次可能不足以誤明被告的實際狀況，而依
    據被告目前的陳述他出現憂鬱症狀至今已經有1年半左右，
    治療至今約10個月的時間，被告出現明顯的情緒低落、焦慮
    與胡思亂想、罪惡感與強迫念頭、負面思考與自殺念頭等症
    狀符合憂鬱症的診斷，但被告目前仍能持續工作，所以被告
    較符合輕度憂鬱症的診斷。被告雖無吸毒的習慣，但有長期
    喝酒的習慣，被告多半喝啤酒且一次的量可達6瓶罐裝啤酒
    ，且被告曾有過酒駕被告公共危險，但之後被告仍持續有此
    喝酒騎車的情形，且酒後被告表示其自制力也比較不好，雖
    然被告認為他可以拿捏喝酒的量，也否認喝酒有影響其工作
    表現，所以依此研判被告仍達輕度酒精濫用的程度」等語（
    本院卷第107頁），是被告之精神狀態，恐非其所自認之強
    迫症，依其較長期之就診紀錄及臨床特徵顯示，應符合「憂
    鬱症，輕度酒精濫用」之症狀，但行為當時的精神狀態未達
    「依辨識而行為之能力顯著降低」或「不能辨識其行為違法
    或欠缺依其辨識而行為之能力」的程度，亦經為恭醫院詳為
    鑑定確認如前，是本案被告之行為尚不符合刑法第19條之減
    輕其刑之規定，已詳述如前，被告據此理由提起上訴，並希
    冀減輕其刑，難謂有據。
(三)被告上訴意旨，以前揭原審未及審酌其精神疾病之責任減輕
    事由，指摘原審相關的量刑過重有所不當，誠無理由，然原
    審判決既有前揭未合之處，自應由本院撤銷改判。    
(四)爰以行為人之責任為基礎，審酌被告被告為圖一己性慾滿足
    ，罔顧甲女性自主決定權及人性尊嚴，於深夜尾隨甲女至其
    住處後，為逞其私欲，竟無故翻牆侵入甲女住宅附連圍繞之
    庭院內，並以手強行摀住甲女嘴巴，進而對甲女為本案強制
    猥褻犯行，斲傷甲女生活安寧及居住安全，更嚴重戕害甲女
    身心，致其精神受到極大損害，迄今仍承受巨大心理壓力，
    久久不能平復，且被告於本案案發前即以類似手法犯強制猥
    褻案件，為警查獲後已知將受刑罰制裁，仍不知自省，足見
    被告行為之惡性及危險性均屬重大，反省能力不足，實應予
    嚴懲。另被告於上訴程序中，雖經由辯護人表達願以新臺幣
    （下同）40萬元與甲女和解之誠意（本院卷第134頁），然
    經本院先後3次聯繫甲女之母乙女後，經回覆稱：「⒈我們不
    會接受和解，家是最安全的地方，當天甲女都進家門了，鐵
    門也關起來的，而且甲女也不是穿著暴露，被告還想盡辦法
    要翻越很高的牆到我們家。甲女現在晚上也睡不好，需要去
    心理諮商。我們也擔心，被告知道我們家的地址，如果我們
    真的跟他和解，事後想要報復我們怎麼辦。⒉審理程序我們
    不會去。如果我們改變心意會再跟法院聯絡。」、「我們的
    想法不變，不願意跟被告和解，我們是希望被告因此獲得教
    訓去關。事到如今已經一年多，甲女的個性因為這件事情產
    生變化，常常疑神疑鬼，擔心是不是有色狼或是壞人，心理
    沒有安全感，也多次去心理諮商跟收驚，我們做父母的非常
    不捨女兒這樣受驚嚇。君子愛財，取之有道，我們拿了這個
    40萬元也不會開心，也不想讓被告認為用錢都可以解決，而
    存有僥倖的心態」、「（本件是甲女提出告訴，還是想請甲
    女就被告提出的和解條件表示意見，電詢甲女時，發現甲女
    的手機是空號。甲女就被告提出之和解條件的意見為何？）
    本件我在原審有陪同甲女出庭。而在案發後，我們也有討論
    過和解的事宜，但甲女至今的意見跟我是一致的，要被告因
    此受到教訓，不接受和解」等語，另被告之辯護人復親手書
    寫卡片欲交由本院轉交甲女，仍為甲女所拒收，有本院108
    年12月13日、109年2月6日、109年2月26日公務電話查詢紀
    錄表4紙附卷可佐（本院卷第81、139、141頁），據此以觀
    被告堂而皇之地在甲女之住宅圍牆內為本案行為造成甲女及
    其家屬極大之心理恐懼及壓力，被告和解之意不為甲女及其
    母乙女所接受，被告既為法秩序之破壞者，自應承擔無法修
    復之後果；惟念其犯後坦承犯行，自行就醫針對其憂鬱症及
    輕度酒精濫用等精神疾病進行治療，積極表達懺悔之意及兼
    衡其自述高中畢業之智識程度、從事水電工作、未婚無子女
    ，獨居、經濟狀況普通（本院卷第76、137頁），暨其犯罪
    之動機、目的、手段、犯罪時間之長短、甲女對本案之意見
    （原審卷第27、42頁），另參司法院妨害性自主罪量刑資訊
    系統查詢結果（本院卷第125頁）等一切情狀，量處如主文
    所示之刑。
據上論斷，應依刑事訴訟法第364條、第369條第1項前段、第299
條第1項前段，刑法第224條、第306條第1項、第55條前段、第47
條第1項，刑法施行法第1條之1，判決如主文。 
本案經臺灣新竹地方檢察署檢察官張瑞玲提起公訴，臺灣高等檢
察署檢察官李嘉明到庭執行職務。
中    華    民    國    109   年    2     月    27    日
                  刑事第三庭    審判長法  官  張惠立
                                      法  官  張江澤  
                                      法  官  劉兆菊
以上正本證明與原本無異。
如不服本判決，應於收受送達後20日內向本院提出上訴書狀，其
未敘述上訴之理由者並得於提起上訴後20日內向本院補提理由書
（均須按他造當事人之人數附繕本）「切勿逕送上級法院」。
                                      書記官  陳佳微
中    華    民    國    109   年    2     月    27    日
附錄：本案論罪科刑法條                           
刑法第224條：
對於男女以強暴、脅迫、恐嚇、催眠術或其他違反其意願之方法
，而為猥褻之行為者，處6月以上5年以下有期徒刑。
刑法第306條第1項：
無故侵入他人住宅、建築物或附連圍繞之土地或船艦者，處1 年
以下有期徒刑、拘役或9千元以下罰金。